【裁判字號】    97,簡,746
【裁判日期】    980410
【裁判案由】    菸酒管理法
【裁判全文】
臺北高等行政法院判決
                                       97年度簡字第746號
原      告  甲○○
被      告  花蓮縣政府
代  表  人  乙○○縣長）住同.
上列當事人間因菸酒管理法事件，原告不服財政部中華民國97年
9 月19日台財訴字第09700421000 號訴願決定，提起行政訴訟。
本院判決如下：
    主  文
原告之訴駁回。
訴訟費用由原告負擔。
    事  實
一、事實概要：原告涉嫌在花蓮縣萬榮鄉○○村○○路7 之1 號
    所經營雜貨店販售仿冒私菸，經被告所屬警察局鳳林分局及
    菸酒查緝小組會同行政院海岸巡防署東部地區巡防局岸巡第
    83大隊（以下簡稱東巡局岸巡第83大隊）員警，於民國97年
    1 月17日至現場查扣菸品10包，抽樣送原廠鑑定仿冒屬實，
    且該菸品已逾有效日期，同時觸犯商標法及菸酒管理法規定
    。案經東巡局岸巡第83大隊以違反商標法第82條規定移送臺
    灣花蓮地方法院檢察署偵辦，經該署不起訴處分，另扣押之
    仿冒菸品10包經臺灣花蓮地方法院裁定沒收在案，被告乃依
    菸酒管理法第47條等規定，處原告罰鍰新臺幣（下同）2 萬
    5,000 元。原告不服，遂向財政部提起訴願，亦遭駁回，遂
    提起行政訴訟。
二、兩造聲明：
  (一)原告聲明：撤銷原處分及訴願決定。
  (二)被告聲明：原告之訴駁回。
三、兩造之爭點：
  (一)原告主張之理由：
  1.原告（現年74歲）與原告之夫（現年91歲）共守雜貨店，地
    處花蓮光復鄉馬遠村，乃非常偏僻的小村莊。而從古至今，
    鄉村地區之物品銷售，都是採取業務推銷員至各銷售點寄賣
    ，過數月後，才再度蒞臨，點算賣了多少件，再行收取其應
    收取之金額，各銷售點的販售人幾乎都不認識該業務推銷員
    ，這是一種普遍的現象。本件菸品亦是採取此種寄售方式，
    相信各檳榔攤及其他雜貨點皆會有此現象。原告夫妻皆目不
    識丁，眼力又差，對於推銷人員寄售的物品，更無從知悉其
    真偽。今國家政府相關單位未做到事前防範、阻斷私菸品商
    違法的責任，於事後再推由不知情（非出之於故意）的原告
    （百姓）來承擔，顯非政府設置該相關單位應有的考量因素
    。
  2.原告雜貨店所在之光復鄉馬遠村，寥寥數戶人家，賺取的收
    入相當微薄，糊口顯已相當不可能；而且根本不會有外地客
    戶，消費量顯然相當低，因此更甭談該項菸品的銷售量會有
    多大，今僅以區區10包菸的價格，擴大推斷這個小店的銷售
    量，而重罰以25,000元，此舉不僅不符比例原則，更欲置原
    告之生活於不顧，此應非政府立法或設置機關的本意，更何
    況所謂公權力的行使，應該不是以懲處、嚇阻百姓為其最終
    目的。
  3.若原告知銷售員寄售者為不法的菸品（銷售員並未告知其為
    走私品），自然不敢代為銷售，更不敢公開放在店面。所謂
    「不知者不罪」，法律不外人情。原告未曾有過任何不法之
    意圖，今竟以此重罰，置原告生活於不顧，當非政府應有的
    行政行為。
  4.俗語說：「民不與官鬥」，原告無意興筆墨官司。但原告無
    心之過，罪應不至於須因此被科以重罰而影響生活。懇請能
    法外開恩，體恤年歲已大、生活困難的原告夫婦，免於受此
    重罰。改處以類似「警告」之處分，則原告夫婦將會感激匪
    淺，嗣後更不會再犯類似之行為。
  (二)被告主張之理由：
  1.原告行為同時涉嫌違反菸酒管理法第31條第2 項：「菸酒逾
    有效日期或期限者，不得販賣。」及同法第47條：「販賣、
    運輸、轉讓或意圖販賣而陳列私菸、私酒者，處新臺幣5 萬
    元以上50萬元以下罰鍰。…。」規定。被告復將封存扣回菸
    品抽樣送交原進口廠商傑太日煙國際股份有限公司確認真偽
    ，經鑑定結果為仿冒菸，被告以本件事涉商標法之罪嫌，依
    據行政罰法第26條第1 項規定：「一行為同時觸犯刑事法律
    及違反行政法上義務規定者，依刑事法律處罰之。…。」，
    函請東巡局岸巡第83大隊移臺灣花蓮地方法院檢察署偵辦，
    案經該署97年度偵字第1172號不起訴處分確定，及臺灣花蓮
    地方法院97年度聲字第226 號違反商標之七星硬盒香菸10包
    刑事裁定沒收。原告違反菸酒管理法規定部分，被告依據行
    政罰法第26條第2 項規定，以其違反行政法之責任並未因上
    開刑事獲不起訴處分而免除，依菸酒管理法據以裁處，並無
    違誤。
  2.原告違反行政法上義務規定係同時違反菸酒管理法第31條第
    2 項：「菸酒逾有效日期或期限者，不得販賣。…」及同法
    第47條：「販賣、運輸、轉讓或意圖販賣而陳列私菸、私酒
    者，處新臺幣5 萬元以上50萬元以下罰鍰。…。」。被告復
    依行政罰法第24條第1 項：「一行為違反數個行政法上義務
    規定而應處罰鍰者，依法定罰鍰額最高之規定裁處。…。」
    。原告販售私菸違法事證具體明確，被告機關依菸酒管理法
    第47條規定裁處，自屬有據。
  3.按私劣菸品對消費者身體健康有重大之危害，販賣者本應有
    別於販售一般商品之注意，確認該菸品之來源及品質，始得
    販售。原告辯稱其於購入菸品時無法從菸品外觀辨識菸品之
    真偽，然其向不認識且姓名不詳男子購入販售，顯未具應有
    之注意義務，其行為縱非故意亦具有過失。原告在本縣萬榮
    鄉○○村○ 鄰○○路7 之1 號所經營雜貨店販賣私菸予不特
    定消費大眾，其違反菸酒管理法第6 條、47條規定，被告機
    關爰依據行政罰法第24條第1 項及同法第26條第2 項、菸酒
    管理法第47條暨檢舉案件處理作業要點第45點第1 項第2 款
    規定，又因考量原告年歲已大，又屬初犯，經審酌其主客觀
    情事後依據行政罰法第8 條及第18條規定將法定最低罰鍰減
    輕至2 分之1 ，處以2 萬5,000 元罰鍰，原處分應屬適法，
    應予維持。
    理  由
一、程序部分：本件訴訟標的之價額在20萬元以下，依行政訴訟
    法第229 條第2 項、第1 項第2 款規定及司法院92年9 月17
    日院台廳行一字第23681 號令，應適用簡易程序，本院並依
    同法第233 條第1 項規定，不經言詞辯論，逕行裁判。
二、原告主張其不識字，眼力又差，對於推銷人員寄售的物品，
    更無從知悉其真偽，且本件處分違反比例原則；被告則以前
    詞置辯。本院判斷如下：
三、按「本法所稱私菸、私酒，指未經許可產製或輸入之菸酒。
    」、「菸酒逾有效日期或期限者，不得販賣。」、「販賣、
    運輸、轉讓或意圖販賣而陳列私菸、私酒者，處新臺幣5 萬
    元以上50萬元以下罰鍰。」、「有下列各款情形之一者，處
    新臺幣5 萬元以上25萬元以下罰鍰：…九、菸酒業者違反第
    31條第2 項規定販賣逾有效日期或期限之菸酒。」、「依本
    法查獲之私菸、私酒、劣菸、劣酒與供產製私菸、私酒之原
    料、器具及酒類容器，沒收或沒入之。」及「依本法第47
    條第1 項前段規定裁罰之案件，第1 次查獲者，除查獲現值
    未達新臺幣5 萬元者，處以新臺幣5 萬元之罰鍰外，查獲現
    值超過新臺幣5 萬元者，處以查獲現值加計新臺幣5 萬元之
    罰鍰，最高處以新臺幣50萬元之罰鍰；……。」分別為菸酒
    管理法第6 條、第31條第2 項、第47條、第56條第1 項第9
    款、第58條及菸酒查緝及檢舉案件處理作業要點第45點第1
    項第2 款所明定。
四、次按「不得因不知法規而免除行政處罰責任。但按其情節，
    得減輕或免除其處罰。」及「依本法規定減輕處罰時，裁處
    之罰鍰不得逾法定罰鍰最高額之二分之一，亦不得低於法定
    罰鍰最低額之二分之一……。」，行政罰法第8 條及第18條
    第3 項定有明文。又「……二、有關違規菸酒個案經調查並
    審酌各種主客觀情況後，如有依行政罰法規定得減輕處罰或
    免罰情形者，得援引同法第18條第3 項規定，於菸酒管理法
    法定罰鍰最高額之二分之一至最低額之二分之一間裁量。…
    …」亦經財政部95年3 月13日台財庫字第09500093830 號函
    釋在案。
五、查原告經營之雜貨店於97年1 月17日，經本件被告所屬警察
    局鳳林分局及菸酒查緝小組等，查獲仿冒且已逾有效日期之
    菸品10包，系爭菸品置於營業場所，顯屬供販售之用；系爭
    菸品抽樣送交原進口廠商傑太日煙國際股份有限公司確認真
    偽經鑑定結果為仿冒菸，有臺灣花蓮地方法院檢察署97年度
    偵字第1172號不起訴處分書、被告機關97年1 月17日查獲違
    法嫌疑菸酒案件現場處理紀錄表、扣案菸品及原進口廠商傑
    太日煙國際股份有限公司鑑定函附案佐證，原告違法事證具
    體明確，被告依首揭規定，裁處罰鍰2 萬5,000 元，並沒入
    違規菸品，於法並無不合。
六、原告經營雜貨店，實際從事菸品買賣業務，對菸酒管理法之
    相關規定，基於業務所需，自應有優於一般人之相當認識；
    雖其不識字且教育程度不佳，但是該菸品係來路不明者所兜
    售，其本應提高警覺，又原告有多年販賣菸品之經驗，對於
    是否為仿冒私菸應有辨別能力；且仿冒菸品若品質不良，對
    於人體有相當大的危害，此部份已屬於公共利益，販賣者自
    應確認該菸品的來源與品質，始得販售，原告販售來路不明
    的菸品，且未經確認品質，不得謂其已經盡了注意義務，原
    告違反菸酒管理法第47條規定，違規事證明確，原告主張顯
    不足採。
七、本件裁罰是否違反比例原則或一事不兩罰原則？
  (一)按「一行為同時觸犯刑事法律及違反行政法上義務規定者，
    依刑事法律處罰之。但其行為應處以其他種類行政罰或得沒
    入之物而未經法院宣告沒收者，亦得裁處之。前項行為如經
    不起訴處分或為無罪、免訴、不受理、不付審理之裁判確定
    者，得依違反行政法上義務規定裁處之。」行政罰法第26條
    定有明文。
  (二)查原告販售仿冒私菸事證明確，同時違反商標法及菸酒管理
    法規定，有原處分機關查獲違法嫌疑菸酒案件現場處理紀錄
    表、傑太日煙國際股份有限公司鑑定函及臺灣花蓮地方法院
    檢察署檢察官97年度偵字第1172號不起訴處分書等資料影本
    附原處分機關卷可稽，亦為原告所不爭執。茲原告觸犯商標
    法第82條部分，雖經臺灣花蓮地方法院檢察署審酌原告「智
    識程度不佳、年歲已大、營生不易，犯罪之手段與所生之危
    害尚屬輕微，且被害人傑太公司亦表示不予追究等情，（原
    告）偶因一時失慮致罹刑章，法雖不容，情堪憫恕，參酌刑
    法第57條所列事項，認以不起訴處分為適當，以勵自新。」
    ，惟原告行政法上義務並不因獲不起訴處分而免除，仍得行
    政罰法第26條第2 項規定裁處之，故原告以其受不起訴處分
    ，又受裁處，何以一罪兩罰云云，殊無可取。
  (三)按「不得因不知法規而免除行政處罰責任。但按其情節，得
    減輕或免除其處罰。」、「裁處罰鍰，應審酌違反行政法上
    義務行為應受責難程度、所生影響及因違反行政法上義務所
    得之利益，並得考量受處罰者之資力。……依本法規定減輕
    處罰時，裁處之罰鍰不得逾法定罰鍰最高額之2 分之1 ，亦
    不得低於法定法定罰鍰最低額之2 分之1 ；……」，行政罰
    法第8 條、第18條第1 、3 項定有明文，被告考量原告年歲
    已大，營生不易，又屬初犯，乃按法定最低罰鍰2 分之1 從
    輕裁處罰鍰2 萬5,000元，揆諸首揭規定，亦無不合。
八、綜上，原處分裁處原告罰鍰2 萬5,000 元，於法並無違誤，
    訴願決定遞予維持，均無不合，原告訴請撤銷，為無理由，
    應予駁回。
據上論結，本件原告之訴為無理由，爰依行政訴訟法第98條第1
項前段、第233條第1項，判決如主文。
中    華    民    國    98    年     4   月     10    日
               臺北高等行政法院第四庭法  官   林  妙  黛
上為正本係照原本作成。
本件以訴訟事件所涉及之法律見解具有原則性者為限，始得於本
判決送達後20日內向本院提出上訴狀並表明上訴理由，如已於本
判決宣示後送達前提起上訴者，應於判決送達後20日內補具上訴
理由（均按他造人數附繕本），且經最高行政法院許可後方得上
訴。
中    華    民    國    98    年     4    月    10    日
                                      書記官  蔡  逸  萱


司法院資訊處製作；財團法人民間司法改革基金會備份。
